臺灣高雄地方法院民事判決　　　　　　　　　　　　九十二年度重訴字第六七四號
　　原　　　告　　乙○○
　　原　　　告　　丙○○○
　　訴訟代理人　　林樹根律師
　　被　　　告　　夆典科技開發股份有限公司
　　法定代理人　　甲○○
　　被　　　告　　戊○○
　　訴訟代理人　　侯勝昌律師
　　複　代理人　　陳裕文律師
當事人間損害賠償事件，本院於民國九十三年五月二十七日言詞辯論終結，判決如下
：
    主    文
被告應連帶賠償原告乙○○新台幣壹佰貳拾貳萬元，及被告夆典科技開發股份有限公
司自民國九十二年十一月二十九日起至清償日止，被告戊○○自民國九十二年十二月
三十一日起至清償日止，均按週年利率百分之五計算之利息。
被告應連帶賠償原告丙○○○新台幣捌拾肆萬肆仟元，及被告夆典科技開發股份有限
公司自民國九十二年十一月二十九日起至清償日止，被告戊○○自民國九十二年十二
月三十一日起至清償日止，均按週年利率百分之五計算之利息。
原告其餘之訴駁回。
訴訟費用由被告連帶負擔十分之三，餘由原告負擔。
    事實及理由
一、按訴狀送達後，原告不得將原訴變更或追加他訴，但被告同意者，不在此限；又
    被告於訴之變更或追加無異議，而為本案之言詞辯論者，視為同意變更或追加，
    民事訴訟法第二百五十五條第一項第一款、第二項定有明文。本件原告原僅對被
    告夆典科技開發股份有限公司（以下簡稱夆典公司）起訴請求損害賠償，於起訴
    狀繕本送達後，追加戊○○為被告，夆典公司、戊○○均未為反對之表示，且為
    本案之言詞辯論，依上開說明，原告追加之訴，於法尚無不合，自應准許。
二、原告主張：被告夆典公司承攬經濟部水利署南區水資局之「南化水庫與高屏溪攔
    河堰聯通管路計畫－導水幹管第五段水管橋工程（二）」（以下簡稱本件工程）
    ，被告戊○○受僱於夆典公司，擔任本件工程之工地負責人，負責工地之管理、
    監督及設置警告標誌等安全措施。本件工程自民國九十二年八月七日起施工，施
    工路段所在之高雄縣內門鄉台三線與南屏路口處，為交通要道，戊○○本應注意
    視需要設置各種標誌或拒馬、交通錐等，夜間應有反光或施工警告燈號，必要時
    並應使用號誌，且其夜間警告燈號應設置於施工路段前一定距離之處所，俾使往
    來車輛駕駛人有充分之反應距離，詎戊○○疏未注意設置適當之標誌或夜間反光
    、警告燈號，嗣於同年月九日凌晨一時五十分許，被害人郭典螢駕駛車號四七八
    九－ＦＣ自用小客車途經該處，因沿路警示設備欠缺完善，而撞擊堆置在台三線
    路中之施工用鐵板，致顱骨破裂，經送醫不治死亡，案經鈞院刑事庭判以業務過
    失致死罪判處戊○○有期刑六個月在案（九十二年度交簡字第二七一七號），又
    上開自小客車亦因而毀損。原告乙○○、丙○○○為郭典螢之父、母，亦為其法
    定繼承人，因郭典螢車禍死亡，未能受郭典螢扶養，且老年喪子，精神悲痛，乙○○並支出殯葬費用，另其等繼承郭典螢就上開自小客車之損害賠償請求權，爰
    依民法第一百八十四條第一項前段、第一百九十二條、第一百九十四條、第一百
    八十八條規定，請求被告連帶賠償乙○○殯葬費新台幣（以下同）九十六萬三千
    五百元，扶養費二十萬二千零六元，汽車毀損之損失七萬五千元及精神慰無金四
    百萬元，共計五百二十四萬零五百零六元；請求被告連帶賠償丙○○○扶養費二
    十二萬二千三百六十一元，汽車毀損之損失七萬五千元及精神慰撫金四百萬元，
    共計四百二十九萬七千三百六十一元等語。並聲明：被告應連帶給付乙○○五百
    二十四萬零五百零六元，應連帶給付丙○○○四百二十九萬七千三百六十一元，
    及均自起訴狀繕本送達翌日起至清償日止，按週年利率百分之五計算之利息。
三、被告則以：被害人超速，且事發時其行向為閃光黃燈，應減速而未減速，就本件
    事故之發生與有過失；原告並非不能維持生活，無受扶養之權利；又原告請求之
    殯葬費用與被害人之身分地位不相稱，有過高情事等語，資為抗辯。並聲明：原
    告之訴駁回。
四、原告主張被告夆典公司承攬本件工程，被告戊○○受僱於該公司擔任本件工地負
    責人，於右述施工期間，在高雄縣內門鄉台三線與南屏路口處之施工路段，疏未
    注意設置適當之標誌或夜間反光、警告燈號，致被害人郭典螢於右述事發時間，
    駕駛右開自小客車行經該路口處後，撞擊堆置於台三線路中央之鐵板，因顱骨破
    裂，不治死亡，所駕自小客車亦受毀損等情，被告等均不否認，且經本院刑事庭
    以業務過失致死罪判處戊○○有期徒刑六個月在案，亦據本院調取本院九十二年
    度交簡字第二七一七號案卷核閱屬實，堪信為真。惟被告等另以前揭情詞置辯，
    是以，本件首應審究者即在於被害人就本件事故之發生是否與有過失？經查：
（一）按本件事故地點之行車速限為每小時六十公里，此有道路交通事故現場圖附於
      上開刑案卷可按。被告抗辯被害人駕車超速，無非以證人丁○○於刑案偵查中
      證稱：死者車速大約七、八十公里為等語（偵查卷第二二頁），為其論據。惟
      經本院訊之證人丁○○，據答稱：伊在南屏路上開ＫＴＶ店，距離事發地點不
      到一百公尺，營夜到比較晚，事發前伊等在店門口聊天，晚上車子少，有看到
      死者開車過去，之後，就碰到一聲，伊等即趕快打電話報警，伊於偵查中證述
      死者車速約七、八十公里，係因伊覺得死者車速很快，始如此揣測，並不確定
      等語（本院卷第一九八、二００頁），而衡諸社會生活常情，除非經特殊、專
      業之訓練，一般人對行進中物體之速度均難有確實之掌握，佐以事發當時證人
      自身係處於靜止狀態，對運動中之物體相對上容易感覺其速度較快，是尚難僅
      憑證人前述粗估之詞，即遽認事發前被害人之時速確達七十、八十公里，而有
      超逾速限駕車之情事。此外，被告又未能舉證以實其說。是其本段所辯，自無
      可採。
（二）其次，按閃光黃燈表示「警告」，車輛應減速接近，注意安全，小心通過，此
      為道路交通標誌標線號誌設置規則第二百十一條所明定。而本件事故發生之台
      三線、南屏路口，於九十二年八月前即已設置路燈及交通號誌，每日六時至二
      十二時為普通二時相之燈號，二十二時起至翌日六時止，為閃光時相，此有高
      雄縣政府警察局旗山分局九十三年三月二十九日高縣旗警交字第０九三０００
      二六四九號函附卷可稽。又證人丁○○於本院證述：伊住在當地，通常若晚上
      十一點經過上述路口，應係閃黃燈號誌等語（本院卷第一九八、一九九頁）明
      白。是依前開規定，被害人於行經上述路口時，即應注意減速接近，注意安全
      、小心通過。而事發當時雖係晚間，惟台三線道路兩旁路燈明亮，照明良好，
      天氣穩定無雨，視線無障礙，亦經本院當庭勘驗現場錄影帶查證明確（本院卷
      第二二０頁），又依被害人之智識能力亦無不能注意情事。惟事發現場並無煞
      車刮地痕乙節，有上開事故現場附圖可按，而事發後被害人所駕車輛之引擎蓋
      因撞擊而翹啟、毀損，車體大幅扭曲變形，機械設備擠壓陷露，亦有現場蒐證
      相片附於刑案警卷可稽，據上足見事發前被害人所駕車輛應係以相當速度前進
      ，而無減速，否則撞擊後當不至造成車體暨機械設備嚴重凹陷扭損之現象，是
      堪認被害人於行經上述閃光黃燈路口時，確有疏未注意減速之過失。雖原告陳
      稱：事發當晚因施工導致被害人行向之燈號故障，且縱使被害人未就閃黃燈盡
      注意義務，亦與本件事故之發生無因果關係等語。惟事發時上述路口之閃光燈
      號正常，已據上述道路交通事故現場圖註記明確。而本件事發地點切近台三線
      與南屏路路口，如依事故現場圖之比例尺換算，自上述路口台三線之停止線至
      撞擊地點僅約三十八公尺，此亦有現場照片附卷可稽，故此，若被害人依前揭
      規定於行近上述路口時即予減速，並注意安全、小心通過，當不致發生本件事
      故，是前揭閃光黃燈減速之規定，原固屬行車管制措施，然被害人既未遵守該
      保護自身及他人為目的之法令，以致未能避免本得防止之本件事故發生，即難
      辭過失之責。何況，汽車行駛時，駕駛人應注意車前狀況，並隨時採取必要之
      安全措施，此參諸道路交通安全規則第九十四條第三項明甚，而被害人於照明
      良好、視線無礙之情況下，卻未及發覺前方有鐵板堆置，益見其確未善盡注意
      義務，而有過失，且其過失與其死亡之結果間，有因果關係，亦屬明確。執此
      ，足認原告前開所述均無可取。
（三）綜上所述，堪認被告抗辯被害人未遵閃光黃燈號誌減速慢行，致生本件事故，
      係與有過失等情，係屬可採。至被害人雖無超速駕駛之情事，仍無礙於其與有
      過失之判斷，亦併敘明。本院斟酌被告與被害人之應盡之注意程度、損害情形
      等一切情狀，認被告與被害人之過失比例為八比二。
五、按因故意或過失，不法侵害他人之權利者，負損害賠償責任，民法第一百八十四
    條第一項前段定有明文。又不法侵害他人致死者，對於支出殯葬費之人，亦應負
    損害賠償責任；被害人對於第三人負有法定扶養義務者，加害人對於該第三人亦
    應負損害賠償責任；不法侵害他人致死者，被害人之父母、子女及配偶，雖非財
    產上之損害，亦得請求賠償相當之金額，民法第一百九十二條第一項、第二項、
    第一百九十四條亦有明文。次按，繼承，因被繼承人死亡而開始；繼承人自繼承
    開始時，除本法另有規定外，承受被繼承人財產上之一切權利義務；遺產繼承人
    除配偶外，依左列順序定之：一、直系血親卑親屬。二、父母...；同一順序之
    繼承人有數人時，按人數平均繼承，民法第一千一百四十七條、第一千一百四十
    八條前段、第一千一百三十八條、第一千一百四十一條分別定有明文。再者，受
    僱人因執行職務，不法侵害他人之權利者，由僱用人與行為人連帶負損害賠償責
    任，民法第一百八十八條第一項前段亦有明文。本件被告戊○○於其所執行之職
    務，因過失致被害人死亡，被害人所有之自小客車亦因而毀損，而被告夆典公司
    係戊○○之僱用人，依上開規定，夆典公司自應與戊○○連帶負賠償責任。茲就
    原告請求之賠償項目及金額，分敘本院之取捨如后：
（一）原告乙○○部分：
　１．殯葬費：乙○○主張其為被害人支出殯葬費九十六萬三千五百元，固據提出收
      據四紙、讓渡證書暨龍巖白沙灣安樂園永久使用權狀等影本為證。惟所謂殯葬
      費，指收殮費及埋葬費而言，祭獻牲禮費、樂隊費用、追悼超薦費、安置祿位
      費等，不得請求；又核給殯葬費金額，應斟酌死者身分、地位及經濟情況與實
      際上有無必要為準（最高法院五十五年台上字第六四六號、五十年台上字第一
      四六四號、四十八年台上字第七九八號、四十九年台上字第九五二號、四十五
      年台上字第四二０號判決參照）。本院審酌被害人死亡時為二十二歲，事發時
      業軍人，社會、經濟地位中等及收殮埋葬實際所需等一切情況，認上述收據所
      列項目，除花車三萬二千元、樂隊團五萬六千元、開路鼓團一萬七千元、八音
      陣一萬六千元、牽亡歌團三萬元、鮮花三萬六千元、場內牲禮三萬二千元、白
      巾毛巾二萬五千元、中午餐費八萬元、送葬車輛一萬八千元、庫錢絲料香十萬
      二千五百元、大樓含家具在內一座四萬九千元等項目，非屬殯葬所必要，應予
      剔除外，其餘棺木、靈堂、骨灰室等項目，確係必要，依此計算結果，原告得
      請求之殯葬費為四十七萬元。
　２．扶養費：按受扶養權利者，以不能維持生活而無謀生能力者為限；前項無謀生
      能力之限制，於直系血親尊親屬不適用之，民法第一千一百十七條定有明文。
      申言之，直系血親尊親屬受扶養之權利，仍應受「不能維持生活」該條件之限
      制，如能以自己之財產維持生活，即無受扶養之權利。而經本院向財政部台灣
      省南區國稅局旗山稽徵所調取乙○○之財產歸屬資料結果，乙○○名下有建地
      、田賦十四筆及房屋三棟，此有該所九十二年十月二日南區國稅旗山四字第０
      九二００一七一００號函在卷可按。乙○○雖稱：伊名下高雄縣旗山鎮○○里
      ○○街三十六號房屋暨土地，已遭法院拍定，另同鎮○○街五十三號、五十五
      號房地現亦遭法院查封等語，並提出土地暨建物登記謄本、本院民事執行處九
      十二年十一月二十五日九十二雄院貴民強九十二執字第二七０二三號通知為證
      ，經核與其所述相符，惟即令剔除上開房屋、土地，其名下其餘不動產之價值
      合計仍達約九百七十六萬元，此有財產歸屬資料可參（第五八頁），而乙○○
      係三十九年二月七日出生，於本件事發時係五十三歲，此有戶籍謄本在卷可稽
      （第二六頁），依九十二年我國國人平均餘命男性為七十三．三三歲計算，尚
      有餘命二十年，衡以九十二年度我國平均每人民間消費支出約二十七萬元，則
      上開財產應足維持其餘年之生活（即270,000X20=5,400,000，小於9,760,000
      ），揆諸上開說明，乙○○即無受扶養之權利，是其請求被告賠償扶養費二十
      萬二千零六元，即非有據，無從准許。
　３．汽車毀損賠償：被害人所有之車號四七八九－ＦＣ自用小客車因本件事故毀損
      ，經旗山福斯汽車公司福將汽車修護廠鑑估結果，認其預估修繕價額已接近該
      車殘值，待拆解後實際維修費必超過殘值，且回復情形不甚理想，建議以報廢
      處理較為妥適等情，有上開現場蒐證照片及汽車行車執照、車輛委修單（第一
      一０至一一三頁）可考，且為兩造所不爭，是被害人自有請求被告賠償該車殘
      值之權利。又經本院委請高雄市汽車商業同業公會鑑價結果，上述自小客車在
      正常且無發生事故之狀況下，於九十二年八月間之市價約為十一萬元，亦有該
      會九十三年三月十日（93）高市汽茂字第五六二號函可按。而被害人未婚，無
      子女，亦有戶籍謄本足稽（第二八頁），上開權利非專屬於被害人本身，應由
      其父母即原告二人繼承之，且應繼分各為二分之一，職是，乙○○請求被告賠
      償汽車毀損之損失七萬五千元，於五萬五千元（即110,000/2=55,000）範圍內
      ，係屬可採，逾此範圍之請求無從准許。
  ４．精神慰撫金：按受僱人因執行職務，不法侵害他人致死者，被害人之父、母、
      子、女及配偶受有非財產上之損害，依民法第一百九十四條及第一百八十八條
      規定，請求受僱人及其僱用人連帶賠償相當金額之慰撫金時，法院對於慰撫金
      之量定，應斟酌該受僱人及應負連帶賠償責任之僱用人，並被害人暨其父、母
      、子、女及配偶之身分、地位及經濟狀況等關係定之，不得僅以被害人與實施
      侵權行為之受僱人之資力為衡量之標準（最高法院七十六年台上字第一九○八
      號判例參照）。本院審酌被害人事發時年僅二十二歲，生前任軍職，乙○○中
      年遽失子，精神上承受之痛苦非淺，經濟狀況則如前述；被告戊○○正值壯
      年，年收入約七十萬元，名下無不動產或有價證券，被告夆典公司九十一年度
      之帳載全年所得額約六百六十萬元，有財政部台北市國稅局九十二年十二月二
      十四日財北國稅資字第０九二０一二五五六六號函、財政部台灣省北區國稅局
      楊梅稽徵所九十三年二月十八日北區國稅楊梅二字第０九三一００一二五三號
      函可按等兩造身分、地位、經濟能力等一切情狀，認原告請求慰撫金四百萬元
      ，尚嫌過高，應減為一百萬元，始屬允當。
  ５．以上准許金額合計為一百五十二萬五千元。
（二）原告丙○○○部分：
　１．扶養費：查丙○○○名下有建地五筆及房屋一棟，價值合計約八百五十三萬元
      ，此亦有財政部台灣省南區國稅局旗山稽徵所上開函件暨財產歸屬資料清單（
      第五九頁）在卷可按。而丙○○○係四十年七月十七日出生，於本件事發時係
      五十二歲，此有戶籍謄本在卷可稽（第二七頁），依九十二年我國國人平均餘
      命女性為七十九．０四歲計算，尚有餘命二十七年，衡以九十二年度我國平均
      每人民間消費支出約二十七萬元，則上開財產亦當足維持其餘年之生活（即
      270,000X27=7,290,000，小於8,530,000），揆諸上開說明，丙○○○亦無受
      扶養之權利，是其請求被告賠償扶養費二十二萬二千三百六十一元，非屬正當
      ，無從准許。
　２．汽車毀損賠償：丙○○○請求被告賠償汽車毀損之損失七萬五千元，依上開說
　　　明，於五萬五千元之範圍內，係屬可取，逾此範圍之請求，無從准之。
　３．精神慰撫金：本院審酌兩造前述身分、地位、經濟能力等一切情狀，認原告請
　　　求慰撫金四百萬元，尚嫌過高，應減為一百萬元，始屬允當。
  ４．以上准許金額合計為一百零五萬五千元。
六、末按損害之發生或擴大，被害人與有過失者，法院得減輕賠償金額或免除之，民
    法第二百十七條第一項定有明文，又此項請求權，自理論而言，雖係固有之權利
    ，然其權利係基於侵權行為之規定而發生，自不能不負擔直接被害人之過失，倘
    直接被害人於損害之發生或擴大與有過失時，依公平之原則，亦應有民法第二百
    十七條過失相抵規定之適用（最高法院七十四年台上字第一一七０號判例參照）
    。而被害人就本件事故之發生亦有百分之二十之過失，已如前述，是原告得請求
    之前揭數額，自應按比例減少，即原告乙○○得請求之金額應減為一百二十二萬
    元（即1,525,000x(1-20%)=1,220,000，元以下四捨五入），原告丙○○○得請
    求之金額應減為八十四萬四千元（即1,055,000x(1-20%)=844,000，元以下四捨
    五入）。
七、從而，原告依侵權行為及繼承法律關係，請求被告連帶賠償乙○○一百二十二萬
    元，連帶賠償丙○○○八十四萬四千元，及夆典公司自九十二年十一月二十九日
    （即起訴狀繕本送達翌日）、戊○○自九十二年十二月三十一日（即追加準備書
    狀送達翌日）起至清償日止，均按年息百分之五計算之利息，洵屬有據，應予准
    許。至其等逾此範圍之請求，非屬正當，應予駁回。
八、兩造其餘攻擊防禦方法，無礙本件勝負之判斷，爰不一一論敘，附此敘明。
九、結論：原告之訴為一部有理由，一部無理由，依民事訴訟法第七十九條、第八十
    五條第二項，判決如主文。
中　　　華　　　民　　　國　　九十三　　年　　六　　月　　二十四　　　　日
　　　　　　　　　　　　　　　　　　台灣高雄地方法院民事第一庭
~B法　　　官　甯　馨
右為正本係照原本作成。
如對本判決上訴，須於判決送達後廿日內向本院提出上訴狀。
中　　　華　　　民　　　國　　九十三　　年　　六　　月　　二十四　　　　日
~B法院書記官　林麗文
